臺灣桃園地方法院民事判決　　　　　　 96年度再簡上字第2號
上　訴　人　甲○○
訴訟代理人　乙○○
被　上訴人　丙○○○
上當事人間給付合會金事件，上訴人對於民國96年5 月22日本院
中壢簡易庭96年度壢再簡字第1 號第一審民事判決提起上訴，本
院於96年11月17日言詞辯論終結，判決如下：
    主      文
上訴駁回。
第二審訴訟費用由上訴人負擔。
    事實及理由
一、上訴人主張：(一)其前於民國96年1 月24日遭討債公司持本院
    95年度壢簡字第852 號民事判決（下稱系爭判決）之債權憑
    證，向其請求給付新臺幣（下同）253, 000元及利息，即於
    96年1 月25日聲請閱覽卷宗，始知悉系爭判決已於95年11月
    10日確定，惟系爭判決所記載其地址為「桃園縣中壢市○○
    街78號」，乃其向訴外人蕭辰科承租之房屋，惟其已於同年
    1 月15日終止租約，並搬遷至「桃園縣中壢市上三座屋28之
    136 號」之地址，詎本院竟以送達處所不明為理由，准予被
    上訴人聲請公示送達並為一造辯論判決。而提起再審之訴，
    應於判決送達之日或知悉日起算30日之不變期間為之。上訴
    人係於96年1 月25日始知悉系爭判決，迄其於同年2 月1 日
    提起本件再審之訴時，尚未逾上開不變期間。(二)依民法第70
    9 條之3 第2 項規定，合會會單應經會員簽名，上訴人並未
    於系爭合會會單上簽名，尚難認兩造有成立系爭合會契約；
    原審雖認兩造間系爭合會契約係於88年11月間成立，然縱認
    本件無89年5 月5 日施行之民法債篇之適用，亦即無須將互
    助會單交付會員並簽名，始成立合會契約，惟合會契約仍有
    民法153 條之適用，亦即需當事人意思表示一致始能成立，
    被上訴人原審（96年壢再簡第1 號）開庭時無法辨認上訴人
    ，足證雙方並不認識，又如何成立系爭合會契約，兩造間既
    無合會契約存在，被上訴人請求給付會款，顯無理由，並依
    民事訴訟法第49 7條提起再審之訴。嗣原審判決以：再審之
    訴駁回。上訴人上訴聲明：1.原審判決廢棄。2.駁回被上訴
    人前審之訴等語。
二、被上訴人則以：(一)上訴人於88年11月間參加以被上訴人為會
    首之系爭合會，每會20,000元，連同會首共27會，約定於每
    月20日開標，上訴於89年3 月20日得標，得款46 5,000元，
    其於得標後應每月繳付會款20,000元，詎上訴人自89年12月
    起即拒付會款，迄今共積欠會款253, 000元，爰依合會之法
    律關係起訴，請求給付會款。(二)又上訴人於89年3 月20日得
    標後，均由被上訴人親自至上訴人住處收取會款，嗣其於90
    年間搬離楊梅之房屋，仍陸續將部分會款27,000元匯至上訴
    人在郵局帳戶內，而其匯款時間分別為90年5 月25日匯款2,
    000 元，90年7 月20日、8 月15日、9 月19日、10月18日、
    11月19日、12月19日、91年1 月21日各匯款1,000 元，該固
    定匯款時間，均與系爭合會每月開標時間相近，若上訴人未
    參加系爭合會，為何要匯款給被上訴人；退步言之，縱該匯
    款係由訴外人即上訴人之父童崇來所為，惟其除以上訴人名
    義匯款給被上訴人外，另又以自己名義分別匯款給被上訴人
    ，而須多付一筆匯款手續費，足見童崇來有為上訴人代理匯
    款之意，以期供被上訴人辨識，該匯款係伊二人分別給付之
    款項，核與上訴人與童崇來均參加系爭合會各1 會之事實相
    符，是上訴人確有參加系爭合會並積欠會款，原確定判決洵
    屬正確，上訴人主張、答辯均屬卸責之詞等語置辯，並聲明
    ：駁回上訴。
三、按民事訴訟法第496 條第1 項規定，所謂得對之提起再審之
    訴之「確定終局判決」，係指經法院就原告之訴實體上有無
    理由為裁判之確定判決而言。又判決未合法送達，無從計算
    上訴期間，其判決自應以未確定論，最高法院18年上字第16
    60號判例意旨可資參照。另提起再審之訴不合法者，應以裁
    定駁回之，為民事訴訟法第502 條第1 項所明定。經查：本
    件上訴人之戶籍地於前案即95年壢簡字第852 號審理時係在
    「桃園縣中壢市○○街78號」，有其戶籍謄本在卷可稽（見
    上開壢簡字卷第13頁)， 經本院依上址送達訴訟文書而遭以
    查無此人及遷移他處為由退回，有訴訟 (行政)文 書不能送
    達事由報告書1 份足憑 (同上壢簡字卷第10頁)， 嗣被上訴
    人以住居所不明為由聲請公示送達，原審法院准為公示送達
    ，依法並無違誤。然依民事訴訟法第151 條第規定：「公示
    送達，應由法院書記官保管應送達之文書，而於法院之公告
    處黏貼公告，曉示應受送達人應隨時向其領取。但應送達者
    如係通知書，應將該通知書黏貼於公告處。除前項規定外，
    法院應命將文書之繕本、影本或節本，登載於公報或新聞紙
    ，或用其他方法通知或公告之。」，原前審命被上訴人應將
    公示送達公告登載於新聞紙，然其刊載於報紙上之公告內容
    漏未載明公示送達之對象（同上壢簡字卷第23頁），致無法
    知悉究係對誰為公示送達，尚難認對上訴人已有合法之送達
    ，自不得依被上訴人之聲請為一造辯論判決。又原前審准由
    被上訴人之聲請為一造辯論判決後，前言詞辯論期日通知書
    及相關訴訟文書，既非經合法送達，則系爭判決即不能再依
    民事訴訟法第150 條規定，依職權為公示送達，故系爭判決
    未經合法送達被上訴人，依上揭判例要旨所示，系爭判決無
    從確定，對未確定之判決，亦無從提起本件再審之訴。
四、次按第466 條不得上訴於第三審法院之事件，除前條規定外
    ，其經第二審確定之判決，當事人有正當理由不到場，法院
    為一造辯論判決者，亦得提起再審之訴，民事訴訟法第497
    條，固定有明文。惟上開規定，係以「經第二審確定」之判
    決」，始有其適用。本件上訴人於原審所提起再審之訴，僅
    經原第一審 (即上開95年壢字第852 號）判決，非屬「經第
    二審確定」之判決，依上說明，自無適用上開規定之餘地。
    從而，上訴人於原審執此主張，亦非合法。
五、綜上所述，上訴人提起本件再審之訴，並不符合民事訴訟法
    第496 條第1 項「提起再審之訴，須以確定終局判決為標的
    」之要件，顯不合法。且依原審卷宗內之訴訟資料及當事人
    所主張之上訴資料，從形式上判斷，即可知本件並無上訴人
    所主張之民事訴訟法第497 之再審事由，其據以提起本件再
    審之訴，亦不合法。原審本應以再審之訴為不合法依「裁定
    」駁回之，始為適法，惟原審係以再審之訴為無理由，以「
    判決」駁回，雖有未當，然其所踐行之程序較為慎重，且與
    上訴人應受駁回其訴之裁判結果並無二致，仍應認本件上訴
    為無理由，予以駁回。
六、據上論結：本件上訴為無理由，依民事訴訟法第505 條、第
    436 條之1 第3 項、第78條，判決如主文。
中　　華　　民　　國　　96　　年　　12　　月　　21　　日
                  臺灣桃園地方法院民事第二庭
                            審判長法  官  劉克聖
                                  法  官  呂仲玉
                                  法　官　張金柱
以上正本證明與原本無異。
本判決不得再上訴。
中　　華　　民　　國　　96　　年　　12　　月　　24　　日
                                  書記官　黃珮娟
